【裁判字號】    99,訴,1328
【裁判日期】    990901
【裁判案由】    偽造文書等
【裁判全文】
臺灣臺中地方法院刑事判決              99年度訴字第1328號
公  訴  人  臺灣臺中地方法院檢察署檢察官
被      告  甲○○
上列被告因偽造文書等案件，經檢察官提起公訴（98年度偵字第
23451號），本院判決如下：
    主    文
甲○○犯侵占罪，處有期徒刑貳月，如易科罰金，以新臺幣壹仟
元折算壹日；又犯行使偽造私文書罪，處有期徒刑月，如易科
罰金，以新臺幣壹仟元折算壹日；又犯行使偽造私文書罪，處有
期徒刑貳月，如易科罰金，以新臺幣壹仟元折算壹日；又犯行使
偽造私文書罪，處有期徒刑貳月，如易科罰金，以新臺幣壹仟元
折算壹日。應執行有期徒刑陸月，如易科罰金，以新臺幣壹仟元
折算壹日。緩刑貳年。
    犯罪事實
一、緣甲○○因友人介紹，自民國91年起，即長期與丁○○同住
    於臺中縣大肚鄉營埔村船頭巷90號址，負責照料車禍後行動
    不便之丁○○。嗣因丁○○之女兒乙○○及丙○○符合申領
    身心障礙基本保證年金之資格，經平日照料丁○○女兒之南
    投啟智教養院社工員吳倩華通知甲○○轉告丁○○需辦理開
    戶俾供匯款用後，吳倩華即於98年4 月3 日上午11時許，先
    前往南投縣名間鄉名間郵局，為丁○○之女乙○○及丙○○
    分別申辦帳號00000000000000及00000000000000（下簡稱乙○○系爭帳戶及丙○○系爭帳戶）後，即於當日中午12時40
    分許，在南投啟智教養院辦公室內，將所申辦取得前開2 帳
    戶之存摺共2 本、印鑑章共2 枚，請託甲○○轉交予丁○○
    。甲○○因未曾告知丁○○前情，心思丁○○無從知悉將有
    前開款項匯入，為取得前開年金，竟意圖為自己不法之所有
    ，將前開乙○○系爭帳戶及丙○○系爭帳戶之存摺共2 本及
    印鑑章共2 顆亦持有為所有，而予以侵占入己。嗣後復為取
    得乙○○系爭帳戶及丙○○系爭帳戶內每月匯入之年金款項
    ，分別於下述時間、地點，基於偽造私文書並行使及意圖為
    自己不法所有之犯意，分別盜蓋乙○○、丙○○之印章，偽
    造屬私文書性質之提款單後，交付行使詐領帳戶內之金額：
    (一)98年5 月14日，前往臺中縣大肚郵局內，冒用乙○○及丙○○之名義，以前揭侵占所得之乙○○及丙○○印鑑章，同
    時盜蓋於屬於私文書性質之郵政存簿儲金提款單上，並於該
    提款單上各填寫提領新臺幣24,000元後，即持乙○○及丙○○之系爭帳戶存摺、印章及前開偽造文書之提款單，持向不
    知情之郵局承辦人員張淑華行使之，而以臨櫃提款之方式，
    使該行員陷於錯誤，誤以為係經乙○○及丙○○授權之人欲
    提款，而同時交付甲○○所欲詐領之金額共48,000元得逞；
    (二)98年6 月23日，前往臺中縣大肚郵局內，冒用乙○○及丙○○之名義，以前揭侵占所得之乙○○及丙○○印鑑章，同
    時盜蓋於屬於私文書性質之郵政存簿儲金提款單上，並於該
    提款單上各填寫提領新臺幣4,000 元後，即持乙○○及丙○○之系爭帳戶存摺、印章及前開偽造文書之提款單，持向不
    知情之郵局承辦人員吳安順行使之，而以臨櫃提款之方式，
    使該行員陷於錯誤，誤以為係經乙○○及丙○○授權之人欲
    提款，而同時交付甲○○所欲詐領之金額共8,000 元得逞；
    (三)98年7 月23日（起訴書誤載為98年7 月24日），前往臺中
    縣大肚郵局內，冒用乙○○及丙○○之名義，以前揭侵占所
    得之乙○○及丙○○印鑑章，同時盜蓋於屬於私文書性質之
    郵政存簿儲金提款單上，並於該提款單上各填寫提領新臺幣
    4,000 元後，即持乙○○及丙○○之系爭帳戶存摺、印章及
    前開偽造文書之提款單，持向不知情之郵局承辦人員張淑華
    行使之，而以臨櫃提款之方式，使該行員陷於錯誤，誤以為
    係經乙○○及丙○○授權之人欲提款，而同時交付甲○○所
    欲詐領之金額共8,000 元得逞。嗣因乙○○及丙○○於南投
    啟智教養院內之個人零用金不足，無法支付教養費，經吳倩
    華詢問丁○○可否領取國民年金繳納教養費，丁○○始知情
    有前揭申辦乙○○及丙○○系爭帳戶等情，進而查獲上情。
二、案經臺中縣警察局烏日分局報告臺灣臺中地方法院檢察署檢
    察官偵查起訴。
    理    由
壹、證據能力部分：
    按被告以外之人於審判外之言詞或書面陳述，除法律有規定
    者外，不得作為證據；又被告以外之人於審判外之陳述，雖
    不符合同法第159 條之1 至第159 條之4 規定，但經當事人
    於審判程序同意作為證據，法院審酌該言詞陳述或書面陳述
    作成時之情況，認為適當者，亦得為證據。當事人、代理人
    或辯護人於法院調查證據時，知有第159 條第1 項不得為證
    據之情形，而未於言詞辯論終結前聲明異議者，視為有前項
    之同意，刑事訴訟法第159 條第1 項及第159 條之5 分別定
    有明文。經查，本判決下列所引用之其餘被告甲○○以外之
    人於審判外之陳述（含書面陳述），經檢察官及被告迄至本
    院言詞辯論終結前均未聲明異議，本院審酌上開證據資料製
    作時之情況，尚無違法不當及證明力明顯過低之瑕疵，亦認
    為以之作為證據應屬適當，揆諸前開規定，爰依刑事訴訟法
    第159 條之5 規定，認前揭證據資料均有證據能力。
貳、認定犯罪事實所憑之證據：
一、訊據被告固坦承確曾受領被害人乙○○系爭帳戶及丙○○系
    爭帳戶之存摺及印鑑章，且曾於前揭時、地共3 次提領被害
    人乙○○系爭帳戶及被害人丙○○系爭帳戶內之款項，惟矢
    口否認涉有前開犯行，辯稱：伊自社工處取得被害人乙○○
    系爭帳戶及丙○○系爭帳戶後，社工有告知可自己拿去領來
    用，並未要求伊需轉交證人丁○○；且伊拿到被害人乙○○
    及丙○○系爭帳戶後，曾告知證人丁○○國民年金已辦妥，
    證人丁○○亦同意其使用該帳戶內之款項云云。
二、經查，被告確曾自證人吳倩華處收受被害人乙○○及丙○○
    系爭帳戶，並分別於前揭時、地，分3 次前往臺中縣大肚郵
    局，於提款單上蓋印後，分別提領得前開款項等情，業據被
    告坦承在卷，且據證人即南投啟智教養院社工吳倩華於警詢
    時證述：辦理被害人乙○○及丙○○系爭帳戶之過程，且係
    將被害人乙○○及丙○○系爭帳戶交予被告，及嗣後如何發
    覺被害人乙○○及丙○○系爭帳戶未交給證人丁○○等情綦
    詳（見警卷第10頁至第12頁），並有郵政存簿儲金提款單共
    6 紙及被害人乙○○及丙○○系爭帳戶之客戶歷史交易清單
    各1 份在卷可稽（見警卷第14頁至第16頁及本院卷），前情
    應堪認定。又證人吳倩華將被害人乙○○及丙○○系爭帳戶
    交予被告，係欲被告轉交予被害人乙○○及丙○○之父親即
    證人丁○○乙情，亦據證人吳倩華於警詢時證述翔實（見警
    卷第10頁），而被告不僅未將被害人乙○○及丙○○之系爭
    帳戶交予證人丁○○，嗣後反自行將被害人乙○○及丙○○
    系爭帳戶內匯入之款項提出，被告有將保管中之被害人乙○○及丙○○系爭帳戶存摺及印鑑章易持有為所有等情，昭然
    可見。再被告於郵政存簿儲金提款單上盜蓋被害人乙○○及
    丙○○之印鑑章，並進而行使該提款單領取款項前，未曾經
    被害人乙○○及丙○○之監護人即證人丁○○之同意授權乙
    情，亦據證人丁○○於本院99年8 月11日審理時證述：其原
    本不知情南投啟智教養院有幫被害人乙○○及丙○○開戶，
    亦未曾同意授權被告領取被害人乙○○及丙○○帳戶內之款
    項，其本身有終身俸生活無虞等語（詳見本院當日審判筆錄
    ），蓋證人丁○○與被告係同居多年，且長期接受被告照護
    ，雙方間並無怨隙；且證人丁○○於本院作證過程中，意識
    清醒，對於本院及被告當庭所詢問之問題，均能瞭解題意而
    為回答，從而，證人丁○○尚無意識不清混淆事實之虞；而
    證人丁○○於偵訊時復已明確表明並無要對被告提出告訴之
    意，亦足認證人丁○○並無故陷被告入罪之情，且依卷存證
    據資料內並無任何積極證據足以證明證人丁○○上開證述係
    屬虛偽，亦無足以令人顯信證人丁○○證述為不可採之品性
    證據或前科證據存在，應認證人丁○○於本院審理時之證述
    ，具有相當之證明力。亦足以認定證人丁○○於被告收受被
    害人乙○○及丙○○系爭帳戶之存摺、印鑑章，進而盜蓋該
    印鑑章提領帳戶內款項前，均毫不知情，亦未曾授權被告得
    為上情。被告於本院審理時所為前開辯解，顯與證人吳倩華
    及丁○○上開證述相左，應係屬事後卸責之詞，不足採信。
    本案被告侵占及各次偽造私文書並行使及詐欺取財之犯行，
    均事證明確。被告前開犯行均堪認定，皆應予依法論科。
、論罪科刑部分：
一、按取款憑條，係銀行為便利存款人取款所印製之定型化表格
    ，存款人或其代理人填載後即交由銀行審查，審查無誤，銀
    行即依取款憑條所載之款項交付存款人或其代理人，並將取
    款憑條予以留存，以備查核，依其性質為私文書之一種。是
    被告將所保管之被害人乙○○及丙○○系爭帳戶存摺及印鑑
    章亦持有為所有，而侵占入己，核其此部分所為，係犯刑法
    第335 條第1 項之普通侵占罪；又被告前後3 次冒用被害人
    乙○○及丙○○名義偽造提款單向郵局櫃員詐領存款之行為
    ，則均係犯同法法第216 條、第210 條之行使偽造私文書罪
    及第339 條第1 項之詐欺取財罪。
二、被告前後3 次盜蓋6 個印章之行為，均為各偽造私文書之部
    分行為，又其偽造私文書之低度行為，亦均為行使偽造私文
    書之高度行為所吸收，皆不另論罪。
三、被告於98年5 月14日、98年6 月23日及98年7 月23日各次冒
    名提款行為，分別係以同一行為，同時觸犯行使偽造私文書
    罪及詐欺取財罪，且同時侵害被害人乙○○及丙○○2 人之
    法益，各為想像競合犯，應依刑法第55條規定，各從一重之
    行使偽造私文書罪論處。再按所謂接續犯，係指數行為於同
    時同地或密切接近之時地實施，侵害同一之法益，各行為之
    獨立性極為薄弱，依一般社會健全觀念，在時間差距上，難
    以強行分開，在刑法評價上，以視為數個舉動之接續施行，
    合為包括之一行為予以評價，較為合理，而為包括之一罪（
    最高法院86年臺上字第3295號判例意旨參照）。換言之，若
    係侵害同一之法益，且各行為之獨立性極為薄弱，依一般社
    會健全觀念，在時間差距上，難以強行分開，即應成立接續
    犯。本案被告侵占被害人乙○○及丙○○系爭帳戶之存摺及
    印鑑章，雖即係欲持該存摺及印鑑章盜領帳戶內之款項，惟
    被告侵占系爭帳戶之存摺及印鑑章之時間，與各次行使偽造
    提款單詐領存款之時間，有相當之區隔：且被告各次偽造提
    款單進而行使，以詐領被害人乙○○及丙○○存款之犯行，
    相隔皆1 月餘，在時間上並無密接狀態，所侵害者雖屬同一
    法益，依一般社會觀念，在刑法評價上，仍應視為不同一之
    犯罪行為，應分論併罰。從而，被告所犯之1 次普通侵占犯
    行，與3 次行使偽造私文書犯行，犯意各別，行為互殊，應
    予分論併罰。至公訴人於起訴書犯罪事實欄所引用之附表，
    雖未敘及被告於98年7 月23日，亦偽造被害人丙○○名義之
    提款單，進而行使詐領4,000 元之犯罪事實，然此部分犯罪
    事實與起訴書所記載之當日偽造被害人乙○○名義之提款單
    ，進而行使詐領4,000 元部分，既係有想像競合犯之裁判上
    一罪關係，本院自應併予審理，附此敘明。
四、爰審酌被告係因與被害人乙○○及丙○○之監護人即證人丁○○長期同居照護之關係，致自認可領取被害人乙○○及丙○○系爭帳戶內之款項，而為本案之上開犯行，並參酌被告
    各次行使偽造私文書後詐領之款項金額多寡，及被告業已與
    被害人乙○○及丙○○之監護人即證人丁○○達成和解，有
    本院99年度司中調字第1220號調解程序筆錄1 份在卷可稽等
    一切情狀，分別量處如主文所示之刑及易科罰金之折算標準
    ，並定其應執行之刑，及諭知易科罰金之折算標準。
五、被告前雖曾於87年間，因違反動產擔保交易法案件，經本院
    以87年度易字第2024號，判處有期徒刑3 月，於88年9 月 2
    日執行完畢，惟5 年以內未曾受有期徒刑以上刑之宣告，此
    有臺灣高等法院被告前案紀錄表存卷可參，僅因一時貪慾圖
    便，短於思慮，致觸犯本案犯行，且業與證人丁○○達成和
    解，經此刑之教訓，當知所警惕，而無再犯之虞，本院認前
    開對其宣告之刑，以暫不執行為適當，爰宣告緩刑2 年，以
    啟自新。
六、被告所偽造，性質上屬私文書之前揭郵政存簿儲金提款單共
    6 紙，固為供其為本件犯罪所用之物，然業已由被告提出向
    郵局行使而領取款項，不復為被告所有，爰不併為沒收之諭
    知。又被告盜用被害人乙○○及丙○○印章而產生之印文，
    因上開印章屬真正，其盜用印章所產生之印文，即非屬偽造
    之印文（最高法院51年臺上字第1054號判例意旨可參），自
    無庸依刑法第219 條規定予以沒收，附此敘明。
據上論斷，應依刑事訴訟法第299 條第1 項前段，刑法第216 條
、第210 條、第335 條第1 項、第339 條第1 項、第55條、第51
條第5 款、第41條第1 項前段、第74條第1 項第2 款、刑法施行
法第1 條之1 第1 項、第2 項前段，判決如主文。
本案經檢察官胡宗鳴到庭執行職務。
中    華    民    國    99    年    9     月    1     日
            刑事第十庭    審判長法  官  施慶鴻
                                法  官  周莉菁
                                法  官  簡婉倫
以上正本證明與原本無異。
如不服本判決，應於判決送達後10日內，向本院提出上訴狀( 須
附繕本 )。
                                書記官  許千士
中    華    民    國    99    年    9     月    1     日
附錄本案論罪科刑法條
中華民國刑法第335條
意圖為自己或第三人不法之所有，而侵占自己持有他人之物者，
處 5 年以下有期徒刑、拘役或科或併科 1 千元以下罰金。
前項之未遂犯罰之。
中華民國刑法第339條
意圖為自己或第三人不法之所有，以詐術使人將本人或第三人之
物交付者，處 5 年以下有期徒刑、拘役或科或併科 1 千元以下
罰金。
以前項方法得財產上不法之利益或使第三人得之者，亦同。
前二項之未遂犯罰之。
中華民國刑法第210條
偽造、變造私文書，足以生損害於公眾或他人者，處 5 年以下
有期徒刑。
中華民國刑法第216條
行使第 210 條至第 215 條之文書者，依偽造、變造文書或登載
不實事項或使登載不實事項之規定處斷。

司法院資訊處製作；財團法人民間司法改革基金會備份。
